【裁判字號】    95,訴,681
【裁判日期】    951213
【裁判案由】    就業服務法
【裁判全文】
臺中高等行政法院判決
                                     95年度訴字第00681號
                              .
原      告  甲○○
訴訟代理人  己○○
            庚○○
被      告  苗栗縣政府
代  表  人  乙○○
訴訟代理人  辛○○
上列當事人間因就業服務法事件，原告不服行政院勞工委員會中
華民國95年3月28日勞訴字第0940072030號訴願決定，提起行政
訴訟。本院判決如下︰
    主  文
訴願決定及原處分均撤銷。
訴訟費用由被告負擔。
    事  實
一、事實概要：緣印尼籍外國人LARASATI（下稱Ｌ君）護照號碼
    ：AA202861；原係原告之媳婦己○○申請許可聘僱之家庭看
    護工，原經核准於臺北縣中和市○○街40巷2號4樓看護己○
    ○之兄，即重度智障者莊博閔。苗栗縣警察局大湖分局查獲
    Ｌ君未經許可於於苗栗縣南庄鄉南江村14鄰小東河17之2號
    ，原告經營之「栗田庄民宿」，從事打掃清潔之工作，乃以
    民國（下同）94年10月21日湖警外字第0940021445號函移由
    被告核處。被告審查後認原告未經許可聘僱Ｌ君工作，乃依
    就業服務法第57條第1款及第63條第1項規定，以94年11月3
    日府社資字第0940127507號違反就業服務法罰鍰處分書處原
    告罰鍰新臺幣（下同）30萬元。原告不服，提起訴願，遭決
    定駁回，遂提起行政訴訟。
二、兩造聲明：
    (一)原告聲明求為判決：訴願決定及原處分均撤銷。
    (二)被告聲明求為判決：原告之訴駁回。
三、兩造陳述：
    (一)原告主張：
      1.原告媳婦己○○因其兄莊博閔為重度智障病患，需人長
        期照顧，於94年6月20日與人力仲介公司簽訂委任招募
        契約書，依該契約書第1條第3款明訂外勞應於締約後兩
        個半月（預計9月5日）來台，惟因仲介公司於10月6日
        方辦妥外勞抵台體檢及入境居留證，而己○○之家人於
        等待近1個月後，即先帶受看護人回南部老家，並計畫1
        週後返回台北家中。仲介公司因無法連絡上被看護人台
        北住所，只好將該外勞交給己○○，暫時提供住所，又
        己○○夫家實際住所與民宿同一地址，因上述原因，致
        造成誤解。
      2.嗣因己○○於10月15日晚間告知Ｌ君即將送去照顧智障
        病患後，Ｌ君當天半夜即無故離開，且將所有行李一併
        帶走，惟隔日10月16日即遭苗栗縣南庄鄉派出所警察尋
        獲，由其通知領回，並無訴願決定所稱「循線查獲」情
        形。整個事件，該外籍勞工不但沒有「工作」的行為，
        原告更無「聘僱」的事實。被告僅憑持該名外籍勞工Ｌ
        君片面之詞即對原告及己○○分別處分，顯然違反行政
        程序法第4條、第7條、第8條、第43條等規定。
    (二)被告答辯：
      1.苗栗縣警察局大湖分局於94年10月16日接獲新竹市楨宏
        人力仲介公司林銀泉向大湖分局報稱：「該公司為己○
        ○小姐引進之外勞（Ｌ君）於數日前逃逸，現為南庄分
        駐所查獲，但該所以『電腦資料並未顯示該外勞為逃逸
        狀態，不合收容要件，依規定應由雇主帶回』，惟雇主
        不願意帶回，請大湖分局協助處理」。外勞於警訊筆錄
        中供稱，其於94年10月4日入境後即被帶至苗栗縣南庄
        鄉山上之旅館中工作，與在印尼受僱時所約定之工作及
        項目不符，因在旅館中工作太辛苦，於當月16日凌晨4
        時逃離旅館，欲請仲介更換雇主。案經被告所屬勞工局
        就業服務課（原社會局勞資課）外籍勞工檢查員辛○○
        會同大湖分局外事警員戊○○於94年10月17日上午與外
        勞Ｌ君前往南庄鄉查證，經外勞LARASATI指認工作地點
        係位於苗栗縣南庄鄉南江村14鄰小東河17-2號之栗田庄
        民宿（由原告所經營），並當場指認工作地點及工作詳
        情。為求慎重及精確，大湖分局於94年10月18日委請新
        竹市政府勞工局諮詢員林雪梅翻譯製作第2次調查筆錄
        ），確認外勞Ｌ君入境後之工作地點及每日工作內容。
        外勞Ｌ君於第2次警訊筆錄中供稱其工作詳細內容為：
        「入境後即被帶至南庄山上旅館工作，工作內容為打掃
        旅館房間及煮菜，每日上午8時起床，打掃旅館周邊、
        後再清掃養鴨子之池塘後至咖啡屋中準備客人之早餐客
        人吃完後就準備老闆之早餐，11點左右打掃已退房之房
        間，約至12時30分可做完，後再準備老闆之午餐，用餐
        完畢要清潔旅館房間外之4間廁所後再擦拭咖啡屋之玻
        璃及打掃老闆睡覺之房間，晚上6點準備老闆晚餐、客
        人之晚餐由廚師煮，我幫忙挑菜，用餐結束後再負責清
        理碗盤餐具結束後休息，來台工作期間從未照顧過病人
        。」
      2.原告之子庚○○於警訊筆錄中自承：外勞住在民宿中打
        掃自己的房間、洗手間及使用後的廚房，在栗田庄民宿
        內所從事之工作是由我太太己○○指派，內容是教她做
        菜及如何照顧病人，後因為我母親是退休護士，所以教
        導照顧病人部份由我母親教，薪資是由己○○處理，惟
        因被照顧對象莊博閔並未居住民宿中，且教導照顧病患
        並不需要有對象給她實習，我們只教如何煮菜；原告媳
        婦己○○警訊筆錄中供稱因外勞沒有照顧病人的經驗，
        雖然他說會煮飯，但我請她做菜時，她卻沒有辦法煮，
        所以我把他留在民宿中，教她煮菜，在民宿內1個星期
        ，工作是我要求的，工作內容是我請他打掃自己的房間
        ，並在我教她煮飯、菜時，她在旁挑菜，她來台工作薪
        資是由我給付。
      3.綜上，被告斟酌全部陳述與調查事實及證據之結果，依
        論理及經驗法則判斷事實之真偽，己○○聘用外勞之原
        因為照顧病患（莊博閔），既因急迫需要照顧病患，豈
        有引進後未與病患一同居住照護而於民宿內學習與照顧
        病患無關之（打掃使用後的廚房、挑菜）。原告所言，
        純屬推諉之詞，委無足採。原告未經主管機關許可，使
        用己○○所申請聘僱之外勞從事工作違反就業服務法第
        57條第1項1款規定，被告依就業服務法第63條第1項規
        定，處以30萬元罰鍰之行政處分，並無違法或不當。
    理  由
一、按「任何人不得非法容留外國人從事工作。」、「違反第44
    條或第57條第1款．．．規定者，處新台幣15萬元以上75萬
    元以下罰鍰。」就業服務法第44條、第63條第1項分別定有
    明文。又「就業服務法第44條規定：『任何人不得非法容留
    外國人從事工作。』係指自然人或法人與外國人間雖無聘僱
    關係，但有未依本法及相關法令規定申請許可，即容許外國
    人停留於某處所為其從事勞務提供或工作事實之行為而言．
    ．．。」亦經行政院勞工委員會（以下簡稱勞委會）91年9
    月11日勞職外字第0910205655號函釋在案，經核與上開法律
    規定並不牴觸，本件自得援用。
二、本件原處分以受處分人栗田庄民宿（負責人甲○○）聘僱他
    人所申請聘僱之外國人LARASATI從事工作，違反就業服務法
    第57條第1款規定，依同法第63條第1項規定處新台幣30萬元
    罰鍰，訴願決定則認原告與外國人Ｌ君並無聘僱關係，原告
    係非法容留Ｌ君從事工作，違反就業服務法第44條規定；並
    認為違反該法第44條及第57條第1款規定者，均應依同法第
    63條第1項規定處罰，被告以原告違反同法第57條第1款規定
    加以處罰，依訴願法第79條第2項規定，原處分所憑理由雖
    屬不當，但依其他理由認為正當者，應認訴願為無理由，仍
    維持原處分等情各在案，有原處分書及訴願決定書在訴願卷
    可稽。原告不服訴請撤銷訴願決定及原處分，主張略謂：Ｌ
    君係其媳己○○招募來臺為照顧其兄莊博閔之需，因時間配
    合不良，交由己○○安頓，原告僅暫時提供住所，Ｌ君不但
    無「工作」之行為，原告更無「聘僱」之事實等語。
三、按行政罰法定原則及明確性原則，乃行政罰之重要原則，亦
    即違反行政法上義務之處罰，以行為時之法律有明文規定者
    為限，且行政罰之處分書應明確記載受罰人所違反之法令及
    其處罰之法律依據，被告所為之處分自應受上開原則之拘束
    ，此觀行政程序法第4條、第5條及第96條第1項第2款規定自
    明。是以行政處分所認定之違法事實或所適用之處罰條文，
    如有錯誤，其處分自屬違法，應予撤銷，此與「理由不當」
    尚屬有間，訴願法第79條第2項規定：「原行政處分所憑理
    由雖屬不當，但依其他理由認為正當者，應以訴願為無理由
    。」，係專指行政處分之「理由不當」之情形，在處分違法
    之情形，自無適用該條規定之餘地。
四、經查印尼籍外國人LARASATI，護照號碼：AA202861，原係原
    告之媳婦己○○申請許可聘僱之家庭看護工，原經勞委會核
    准於臺北縣中和市○○街40巷2號4樓看護己○○之兄，即重
    度智障者莊博閔，有原告聘僱許可申請書、勞委會招募許可
    函、聘僱許可函、莊博閔殘障手冊、Ｌ君之護照及其外僑居
    留證等附本院卷（第136至141頁）可考。上開看護地址雖據
    己○○表示錯誤，該址係己○○舊租屋處，業已退租，伊打
    算在台北縣中和市○○路1180號12樓之10讓Ｌ君照顧其兄（
    見本院卷第219頁）等情，則原告自應依法申請更正許可看
    護地點，並讓Ｌ君於許可函所載之地點看護其兄，以求適法
    。
五、本件首應查明者Ｌ君有無為原告工作；如有為原告工作之實
    ，再審究原告與Ｌ君有無聘僱關係存在，據以認定本件究係
    違反就業服務法第44條或第57條第1款之規定。經查：
    (一)Ｌ君於94年10月16日15時34分許於苗栗縣警察局大湖分局
      之調查筆錄陳稱：「．．．在南庄的工作內容是清潔打掃
      旅館，都沒有照顧病患。」復於同年月19日14時40分許於
      新竹市聖彌格堂（外勞收容所）接受調查時陳稱：「我在
      南庄山上工作情形是，早上6點起床，打掃旅館周邊，掃
      完後再清掃養鴨子之池塘，後就到咖啡屋中掃地、擦桌子
      及地板，後再到咖啡屋中準備客人之早餐，客人吃完後就
      準備老闆（4個人）的早餐，11點左右打掃已退房之房間
      ．．．大約12點30分就可做完，再準備老闆之午餐．．．
      用餐完畢後要清潔旅館房間外之4間廁所．．．做完後再
      擦咖啡屋的玻璃，後打掃老闆睡覺的房間．．．晚上6點
      要準備老闆的晚餐，但客人的晚餐由廚師煮，我幫忙挑菜
      ，用完餐後，我要清潔所有的碗筷餐具，到大約9點到10
      點結束後，我才休息，中間沒有休息。」、「工作是由己
      ○○君指示。她沒有教我如何煮病人吃的食物，我從來沒
      有照顧過病人，也沒有人教我如何照顧病人，但她教我荷
      包蛋、做鬆餅及切水果。」有上開筆錄附本院卷（第53、
      54頁）足稽。
    (二)查原告之訴訟代理人庚○○（即原告之子，亦為原告警訊
      筆錄之代理人），於94年10月18日於大湖分局之調查筆錄
      陳稱：「（對於外勞的供詞你有何說明？）．．．雖然民
      宿有供應早餐及晚餐，外勞住在民宿打掃自己的房間及洗
      手間及使用後的廚房，我不認為是在打掃民宿。」另原告
      之媳己○○於同日同址之調查筆錄則供稱：「（Ｌ君為何
      未於申請許可之工作地點照顧病患，而在民宿內工作？）
      在民宿中住宿是因為我在台北的住所尚未整理好，所以Ｌ
      君來台後就暫住在南庄，因為他沒有照顧病人的經驗．．
      ．所以我把他留在民宿中，教她煮菜，我沒有要她做民宿
      的工作。」、「（Ｌ君在栗田庄民宿內工作一個星期，工
      作由誰指派？薪資如何計算？由何人給付？）在民宿一個
      星期，工作是我要求的，工作內容是我請他打掃自己的房
      間，並在我教她煮飯、菜時，她在旁挑菜．．．工作薪資
      由我給付。」有上開筆錄附本院卷（第49至52頁）可考。
      依上開筆錄所載，原告亦承認Ｌ君有打掃自己的房間、洗
      手間及使用後的廚房之情事，並且原告之媳亦承認Ｌ君在
      廚房挑菜工作屬實。
    (三)原告聲請訊問證人丁○○、丙○○（即94年10月7日至15
      日間住宿於告栗田庄民宿之客人），證人丁○○到庭證稱
      ：於94年國慶日附近，曾去原告經營之栗田庄民宿住3天2
      夜，未曾看到外籍人士，並稱由其用餐之位置看得到民宿
      之廚房，僅看到原告所聘之2位本國員工及庚○○夫婦，
      未看到別人云云。證人丙○○證稱：「因為工作（採集昆
      蟲）關係，常常去山上作採集．．．94年10月14日到17日
      有住在原告的民宿那邊，今天原告的兩位訴訟代理人我都
      有看過，也看過原告本人，原告民宿的工作人員．．．（
      中），沒有印尼籍的勞工在裡面．．．我在那邊白天大約
      6、7點吃完早餐就出去抓蝴蝶，中午回來吃午餐並睡午覺
      ，晚上吃完晚餐再出去抓蟲到凌晨12點才回來．．．我沒
      有看到有印尼人在裡面。」該2位證人雖均證稱未曾見過
      外籍人士或印尼籍勞工在栗田庄民宿內，惟原告自陳Ｌ君
      於該段時間確實居住於原告民宿內，並有打掃自己的房間
      、洗手間及使用後的廚房等情事，已如前述，與證人所述
      已有歧異，未能遽信。又本院勘驗時，原告指稱Ｌ君當時
      居住於如本院卷第181頁現場圖所示之Ｄ區小木屋內，該
      屋並無廁所，需使用外面之廁所，而該民宿有庭院、池塘
      ，並有Ａ、Ｂ、Ｃ、Ｄ、Ｅ5棟建築，佔地頗廣；另上開
      現場圖所示Ｂ區ｄ部分為廚房，緊臨原告之住家，該廚房
      頗大，中間有半面隔間牆，內有洗碗機、流理台，如於該
      角落工作，則無法由客人點餐之窗檯窺見等情，均經載明
      於筆錄，並有各該場所之照片附卷可考，證人丁○○所述
      由其用餐之位置看見廚房內僅有2位本國員工及庚○○夫
      婦，未看到別人乙節，因有上開隔間牆阻隔，未可推論Ｌ
      君未曾在廚房工作。又原告亦未陳稱有限制Ｌ君之行動自
      由情事，而Ｌ君之體格髮膚與國人差異不大，由卷內其護
      照、簽證及聘僱申請書上所示Ｌ君之照片即可明瞭，而上
      開2位證人或為度假之遊客或為早晚外出採集昆蟲之人，
      自難注意Ｌ君之存在，尚難據以推翻Ｌ君在民宿內工作之
      事實。
    (四)上開調查筆錄Ｌ君、庚○○夫婦所述，其間固有程度上之
      差異存在，查Ｌ君業於95年2月6日失去聯繫，為原告所自
      陳（見本院卷第99頁筆錄），並有原告提出之連續曠職3
      日失去聯繫外國人名冊，及勞委會廢止Ｌ君聘僱許可函在
      本院卷可佐（見該卷第134、135頁，惟其上之外勞姓名載
      為「MUTMAINAH」應係「LARASATI」之誤），本院無從通
      知Ｌ君到庭訊明實情。惟據當時製作筆錄之苗栗縣警察局
      大湖分局警員戊○○到庭結證稱：「我們去現場時外勞Ｌ
      君指著整個民宿說：在裡面打掃房間，還有擦玻璃，掃地
      、擦桌子。詳細工作情形如第2次筆錄（即94年10月19日
      大湖分局調查筆錄）所載．．．」（見本院95年8月10日
      訊問筆錄）又查，Ｌ君94年10月19日接受警方調查時精神
      狀況良好，所述上開工作內容均出自其自由陳述，警方並
      無脅迫、恐嚇或暗示之情事等情，業經當日之翻譯林雪梅
      （即新竹市政府勞工局諮詢員）於本院勘驗時，結證明確
      ，則關於Ｌ君調查筆錄確係出自Ｌ君之陳述，無可置疑。
      衡情Ｌ君甫抵我國，與原告並無怨隙，自無誣陷原告之理
      ，參以原告於訴願書亦自陳應允Ｌ君暫住之事實，及前揭
      原告之子媳庚○○、己○○之陳述，及本院勘驗筆錄所示
      現場情況，原告有容留Ｌ君，並由其媳己○○指派工作，
      從事打掃及廚房工作之事實，並無疑義。
    (五)又原告為栗田庄民宿之負責人，有原告提出之民宿登記證
      附訴願卷可按，而原告夫婦及其子媳均參與民宿之業務，
      原告本人主要工作是園藝，招呼客人是原告之子媳在做（
      見本院95年8月10日訊問筆錄），且原告全家之餐食與民
      宿客人之餐食均在民宿之廚房烹煮，Ｌ君亦與原告全家一
      起進食等情，亦據己○○陳明在卷（見同卷95年9月22日
      訊問筆錄），原告身為家長及民宿負責人，對Ｌ君在其媳
      之指揮下為原告及栗田庄民宿工作，顯然知悉並予以容認
      。原告之業務既係因其家人之參與始得完成，則原告對其
      媳己○○之行為自應負責，從而原告有容留Ｌ君從事工作
      之事實自堪認定。
    (六)原告又稱其媳己○○台北市○○街之房屋因待隔間整理，
      其兄又遠赴南部，且尚未接獲聘僱許可函，故日暫予收容
      Ｌ君等情，惟據己○○自陳伊打算在台北縣中和市○○路
      1180號12樓之10讓Ｌ君照顧其兄，該處房間夠用，不需隔
      間等情（見本院卷第219頁），又台灣交通方便，南北之
      間一日可達，所述核係卸責之詞，不足採取。又Ｌ君既因
      應聘看護工來台，其許可應聘時間應自入境時起算，此由
      本院卷第138頁該函所示亦可明瞭，況己○○縱未接獲聘
      僱許可函，原告亦不得容留Ｌ君從事工作，原告此部分主
      張亦無可取。
    (七)按「．．．（就業服務法）第57條第1款之認定原則如下
      ：一、本法第57條第1款聘僱他人所申請聘僱之外國人應
      依客觀事實判定『非法雇主』與『外國人』間有否構成聘
      僱關係，如『非法雇主』與『外國人』間『無聘僱關係』
      者，則非本款規定之範圍，而係違反第44條『非法容留』
      之規定。」行政院勞工委員會91年7月24日勞職外字第
      0910205078號函釋甚明，本件原告之媳己○○既陳稱Ｌ君
      之工作薪資由其支付已如前述，原告既未與Ｌ君洽談聘僱
      之事宜，所為自不成立就業服務法第57條第1款之「聘僱
      他人所申請聘僱之外國人」之行為，而屬同法第44條「非
      法容留外國人從事工作」之行為。原處分認定原告係非法
      聘僱並依同法第第57條第1款、第63條第1項處罰，認事用
      法均有違誤。
六、按我國聘僱或容留外國人工作，就業服務法採申請許可制，
    以保障國民工作權，避免妨礙本國人之就業機會，職是相關
    法令就申請者之資格條件與外國人之工作類別、項目及工作
    地點等均列為須經許可之事項。本件原告非法容留外國人從
    事工作，原處分認定事實適用法律均有違誤，已如前述，訴
    願決定雖亦認原告違反就業服務法第44條，惟援引訴願法第
    79條第2項規定，以原處分所憑理由雖屬不當，但依其他理
    由認為正當而維持原處分，其適用法律亦有未洽；又訴願決
    定記載原處分係處原告15萬元罰鍰，亦有錯誤。原告訴請撤
    銷，其理由雖不同，但本件訴願決定及原處分既有違誤，自
    應由本院均予撤銷，由被告另為適法之處分，以維法制。另
    本件原處分書所載受處分人為栗田庄民宿，查該民宿非法人
    ，不得為受罰之主體，被告重為處分時應注意更正，併予指
    明。
據上論結，本件原告之訴為有理由，依行政訴訟法第195條第1項
前段、第98條第3項前段，判決如主文。
中    華    民    國    95    年    12    月    13    日
                  第四庭 審判長 法  官  沈應南
                                法  官  許武峰
                                法  官  許金釵
以上正本證明與原本無異。
如不服本判決，應於判決送達後20日內向本院提出上訴書狀，其
未表明上訴理由者，應於提起上訴後20日內向本院提出上訴理由
書（須依對造人數附具繕本）；如於本判決宣示或公告後送達前
提起上訴者，應於判決送達後20日內補提上訴理由書（須附繕本
）。未表明上訴理由者，逕以裁定駁回。提起上訴應預繳送達用
雙掛號郵票390元（34元及5元郵票各10份)。
中    華    民    國    95    年    12    月    18    日
                                書記官  許騰云


司法院資訊處製作；財團法人民間司法改革基金會備份。
